【裁判字號】    90,重訴,35
【裁判日期】    920108
【裁判案由】    分割共有物
【裁判全文】
臺灣嘉義地方法院民事判決  九十年重訴字第三五號
    原      告    庚○○
    被      告    辰○○
    訴訟代理人    甲○○
    被      告    卯○○
    被      告    癸○○
    訴訟代理人    陳銘耀
    被      告    辛○○
    被      告    子○○
    被      告    壬○○
    被      告    午○○
    被      告    巳○○
    被      告    乙○○
    被      告    己○○○
    被      告    丁○○
    被      告    丑○○
    被      告    戊○○
    被      告    丙○○
    被      告    寅○○
右當事人間分割共有物事件，本院判決如左：
    主      文
兩造共有坐落嘉義市○○○段保安小段第二一五地號土地，地目：田，面積：０‧０
四六九公頃，其分割方法如附圖一方案所示，其中標示Ｂ１部分，面積：０‧０三二
七公頃，分歸被告寅○○、乙○○、丙○○、戊○○、丁○○、丑○○共同取得，並
依如附表所示應有部分比例保持共有；標示Ｄ部分，面積：０‧０一四二公頃，分歸
被告午○○、巳○○共同取得，並依如附表所示應有部分比例保持共有。同地段同小
段第二一六地號土地，地目：田，面積：０‧０五四六公頃，其中標示Ｂ２部分，面
積：０‧０二四八公頃，分歸被告寅○○、乙○○、丙○○、戊○○、丁○○、丑○○共同取得，並依如附表所示應有部分比例保持共有；其中標示Ａ３部分，面積：０
‧０二九八公頃，分歸被告辰○○、卯○○、辛○○、癸○○、子○○、壬○○取得
，並依如附表所示應有部分比例保持共有。同地段同小段第二一九地號土地，地目：
田，面積：０‧０八三四公頃，其中標示Ｃ１部分，面積：０‧０一九０公頃，分歸
原告庚○○取得；標示Ａ１部分，面積：０‧０六四四公頃，分歸被告辰○○、卯○○、辛○○、癸○○、子○○、壬○○取得，並依如附表所示應有部分比例保持共有
。同地段同小段第二二０地號土地，地目：田，面積：０‧一０五一公頃，標示Ａ２
部分，分歸被告辰○○、卯○○、辛○○、癸○○、子○○、壬○○取得，並依如附
表所示應有部分比例保持共有。同地段同小段第五三六地號土地，地目：田，面積：
０‧０九九九公頃，其中標示Ａ４部分，面積：０‧０八一０公頃，分歸被告辰○○
、卯○○、辛○○、癸○○、子○○、壬○○取得，並依如附表所示應有部分比例保
持共有；其中標示Ｃ２部分，面積：０‧０一八九公頃，分歸原告庚○○取得。同地
段同小段第五五０地號土地，地目：田，面積：０‧０二三四公頃，標示Ａ５部分，
分歸被告辰○○、卯○○、辛○○、癸○○、子○○、壬○○取得，並依如附表所示
應有部分比例保持共有。同地段同小段第五五四地號土地，地目：田，面積：０‧０
四二０公頃，其中標示Ｅ部分，面積：０‧０一四二公頃，分歸被告己○○○取得；
其中標示Ｂ３部分，面積：０‧０二七八公頃，分歸被告寅○○、乙○○、丙○○、
戊○○、丁○○、丑○○共同取得，並依如附表所示應有部分比例保持共有。
訴訟費用由兩造依附表所示之應有部分比例負擔。
    事      實
甲、原告方面：
  一、聲明：如主文所示。
  二、陳述：
  （一）坐落於嘉義市鄉○○○段保安小段第二一五、二一六、二一九、二二０、五
        三六、五五０、五五四地號之七筆土地（下稱系爭土地），由原告與被告共
        計十六人所共有，兩造並無不分割之協議，法律上亦無不能分割之原因，且
        長久以來兩造一直無法協議分割，查系爭土地七筆之共有人完全相同，且共
        有人各自在系爭土第七筆之持分比例完全相同如附表所示，其中被告午○○
        等九人原為公同共有四分之一，嗣因遺產分割登記變更為被告己○○○、丁○○、戊○○、乙○○、丑○○、丙○○寅○○各為三十二分之一，被告午
        ○○、巳○○各為六十四分之一。
  （二）系爭土地七筆地號之由來：系爭第五三六、五五０、五五四號三筆土地，於
        民國（下同）七十年土地重劃前之地號編號為嘉義市○○○段四五七、四五
        七之三、四五七之四、四五七之五地號，而上開土地在五十三年時係屬於第
        四五七地號，嗣後於五十三及六十九年分割而來；另系爭第二一五、二一六
        、二一九、二二０號四筆土地，於七十年土地重劃前之地號編號為嘉義市○○○段四三七之六、四三七之十一、四三七之十六、四三七之十七、四三七
        之三九、四三七之四十、四三七之四一、四三七之四二號，上揭地號係由埤
        子頭段第四三七之六號及第四三七之十一號二筆土地分別在五十三、六十九
        年分割而來。
  （三）因兩造共有系爭土地七筆如每位共有人均在每一筆土地按持分面積分割取得
        一塊土地，將造成共有人分得之土地畸零破碎，無法利用，喪失分割共有物
        之立法意旨，故本件系爭土第七筆應合併分割。按各共有人，得隨時請求分
        割共有物，民法第八百二十三條前段定有明文，系爭土地係原告與被告等十
        六人共有，而系爭土地非不能分割，並各共有人也無協議不分割，故依法各
        共有人自得隨時請求分割系爭土地，原告係共有人，爰依民法第八百二十三
        條之規定，請求判如訴之聲明。
  （四）系爭第二一五、二一六、二一九、二二０地號四筆土地市價比較高，另外系
        爭第五三六、五五０、五五四地號三筆土地市價比較低，原告所提出之分割
        方案（即附圖一），每個共有人分到的部分均有面臨馬路，地形較方正、公
        平，經濟價值高；而被告乙○○所提出之分割方案（即附圖二），被告乙○○等七人所分得之位置均在系爭土地之南方，面臨五十米道路，如果採其分
        割方案，則對其他共有人不公平，會導致分割位置的土地公告現值不同而可
        能要多負擔土地增值稅。
  三、證據：提出土地登記謄本二十七份及影本七份、分割方案圖三份、戶籍謄本五
      份、同意書七份、民事判決影本一份等為證。
乙、被告乙○○方面：
  一、聲明：
  （一）駁回原告之訴。
  （二）兩造應就坐落嘉義市○○○段保安小段二一五號、二一六號、二一九號、二
        二０號、五三六號、五五０號、五五四號等七筆土地合併分割為：(1)五三六
        號Ｂ部分０‧０一四六公頃及五五０號Ｂ１部分０‧０二三四公頃分歸原告
        取得。(2)五五四號Ａ部分０‧０四二０公頃、五三六號Ａ１部分０‧００九
        四公頃Ｌ部分０‧０三八０公頃、Ｍ部分０‧０三七九公頃、二一五號Ｋ部
        分０‧０四六九公頃、二一六號Ｋ部分０‧０一００公頃、Ａ２部分０‧０
        四四六公頃、二一九號Ｄ部分０‧０二八四公頃、二二０號Ａ３部分０‧０
        一七八公頃、Ｄ１部分０‧０二八五公頃分歸被告辰○○、卯○○、癸○○
        、辛○○、子○○、壬○○取得，按其原應有部分比例共有。(3)二一九號Ｅ
        部分０‧００七一公頃、Ｆ部分０‧００三六公頃、Ｇ部分０‧００三六公
        頃分歸被告巳○○、午○○取得按各二分之一共有。(4)二一九號Ｃ部分０‧
        ０四０七公頃、二二０號Ｃ１部分０‧０四四七公頃、二二０號Ｅ１部分０
        ‧００七一公頃、Ｆ１部分０‧００三五公頃、Ｇ１部分０‧００三五公頃
        分歸被告乙○○、丁○○、丑○○、戊○○、丙○○、寅○○、陳李金鳳取
        得按各七分之一共有。
  二、陳述：
  （一）被告乙○○、己○○○、丁○○、丑○○、戊○○、丙○○、寅○○等七人
        與被告午○○、巳○○等二人公同共有部分，業經  鈞院八十九年度家訴字
        第五號分割遺產事件於八十九年三月三十一日成立訴訟上之和解，本件共有
        系爭土地七筆公同共有應有部分四分之一，分割為被告乙○○等七人之應有
        部分各為三十二分之一，被告午○○、巳○○等二人應有部分各為六十四分
        之一，且已辦理遺產分割登記，至於被告乙○○願與被告丑○○、己○○○
        、丁○○、戊○○、寅○○、丙○○等人同意合併分割並保持共有關係等語
        。
  （二）被告辰○○、卯○○、辛○○、子○○、癸○○、壬○○與原告為親屬關係
        ，當然同意原告之分割方案，而乙○○與被告己○○○、丁○○、丑○○、
        戊○○、丙○○、寅○○等人親屬關係，若依照原告之分割方案，則被告乙○○與被告己○○○等人所分到的土地則會分開等語。
  （三）查被告辰○○、卯○○、癸○○、辛○○、子○○、壬○○等六人表示願意
        分割為六人共有；被告乙○○、丙○○、戊○○、丁○○、丑○○、寅○○
        、己○○○等七人願為共有關係；若按被告乙○○之分割方案圖（即附圖二
        ）分割為分割結果，則兩造各有分得面臨十三公尺寬道路之土地及分得面臨
        八公尺寬之巷道土地，均符合經濟效益及公平之原則，甚為允當。反觀原告
        所提出之分割方案（即附圖一），將被告乙○○、丙○○、戊○○、丁○○
        、丑○○、寅○○等六人應分得之土地，分歸三處，無法合併使用，與經濟
        效益之原則有所違背；又將價值最低之二一五地號Ｂ１部分０‧０三二七公
        頃及二一六地號Ｂ２部分０‧０二四八公頃分歸被告寅○○等六人，有失公
        平且令被告寅○○等六人負擔繳納分割登記之增值稅，亦有失公允。綜上說
        明，被告乙○○等七人之分割方案（即附圖二），較為公平合理，應為可採
        ，原告及其餘被告等之分割方案（即附圖一），不公平，亦不合理，顯不可
        採。
  三、證據：提出分割方案圖一份、和解筆錄影本一份等為證。
丙、被告午○○、巳○○方面：
  一、聲明：原告之訴駁回。
  二、陳述：被告二人為姊弟關係，同意原告所提之分割方案（即附圖一），並願保
      持共有關係，不同意被告乙○○所提出之分割方案，蓋因被告二人所分到之土
      地部分縱深長而寬度不足，形同畸零地，會違背建築法規之申請建築使用等語
      。
丁、被告辰○○、卯○○、辛○○、子○○、癸○○、壬○○方面：
  一、聲明及陳述：同意原告所提出之分割方案（即附圖一），並願與原告仍保持共
      有關係，如此系爭土地之利用經濟價值較高等語。
戊、被告己○○○、丁○○、丑○○、戊○○、丙○○、寅○○方面：雖未於最後言
    詞辦論期日到場，惟據其先前提出之書狀陳述：
  一、聲明：原告之訴駁回。
  二、陳述：同意被告乙○○所提出之分割方案圖（即附圖二），並願與被告乙○○
      保持共有關係，各人取得應有部分為七分之一等語。
己、本院依職權勘驗現場，並囑託嘉義縣地政事務所分別依兩造各自所提出之分割方
    案繪製土地複丈成果圖附卷。
    理      由
一、被告己○○○、丁○○、丑○○、戊○○、丙○○、寅○○等六人均經合法通知
    ，未於最後言詞辦論期日到場，核無民事訴訟法第三百八十六條各款所列情形，
    爰依原告之聲請，由其一造辯論而為判決。
二、本件原告主張：系爭七筆土地係由原告與被告共計十六人依附表所示之應有部分
    比例分別共有。按各共有人，得隨時請求分割共有物，民法第八百二十三條前段
    定有明文，系爭土地非不能分割，且各共有人也無不分割之協議，故依法各共有
    人自得隨時請求分割系爭土地，查原告係共有人之一，爰依民法第八百二十三條
    之規定，請求判依附圖一方案方式分割，並請求原告與被告就附表所示分割後取
    得之土地按應有部分比例仍維持分別共有之共有關係，又因兩造共有系爭土地七
    筆如每位共有人均在每一筆土地按持分面積分割取得一塊土地，將造成共有人分
    得之土地畸零破碎，無法利用，喪失分割共有物之立法意旨，故本件系爭土第七
    筆應合併分割；另系爭第二一五、二一六、二一九、二二０地號四筆土地市價比
    較高，系爭第五三六、五五０、五五四地號三筆土地市價比較低，原告所提出之
    分割方案圖（即附圖一），每個共有人分到的部分均有面臨馬路，地形較方正、
    公平，經濟價值高；而被告乙○○所提出之分割方案（即附圖二），被告乙○○
    等七人所分得之位置均在系爭土地之南方，面臨五十米道路，如果採其分割方案
    ，則對其他共有人不公平，會導致分割位置的土地公告現值不同而可能要多負擔
    土地增值稅等語。被告辰○○、卯○○、辛○○、子○○、癸○○、壬○○、午
    ○○、巳○○等八人表示同意原告所提出之分割方案（即附圖一）。被告乙○○
    則以：被告乙○○願與被告丑○○、己○○○、丁○○、戊○○、寅○○、丙○○等人同意合併分割並保持共有關係，而被告辰○○、卯○○、辛○○、子○○
    、癸○○、壬○○因與原告為親屬關係，當然同意原告之分割方案（即附圖一）
    ，而乙○○與被告己○○○、丁○○、丑○○、戊○○、丙○○、寅○○等人親
    屬關係，若依照原告之分割方案（即附圖一），則被告乙○○與被告己○○○等
    人所分到的土地則會分開；被告乙○○、丙○○、戊○○、丁○○、丑○○、寅
    ○○、己○○○等七人願為共有關係；若按被告乙○○之分割方案圖（即附圖二
    ）分割為分割結果，則兩造各有分得面臨十三公尺寬道路之土地及分得面臨八公
    尺寬之巷道土地，均符合經濟效益及公平之原則，甚為允當；反觀原告所提出之
    分割方案（即附圖一），將被告乙○○、丙○○、戊○○、丁○○、丑○○、寅
    ○○等六人應分得之土地，分歸三處，無法合併使用，與經濟效益之原則有所違
    背；又將價值最低之二一五地號Ｂ１部分０‧０三二七公頃及二一六地號Ｂ２部
    分０‧０二四八公頃分歸被告寅○○等六人，有失公平且令被告寅○○等六人負
    擔繳納分割登記之增值稅，亦有失公允，故被告乙○○等七人之分割方案（即附
    圖二），較為公平合理，應為可採等語，資為置辯。被告己○○○、丁○○、丑
    ○○、戊○○、丙○○、寅○○表示同意被告乙○○所提出之分割方案等語。
三、系爭土地由原告與被告共計十六人，依附表所示之應有部分比例分別共有之事實
    ，業據原告提出與所述相符之土地登記謄本二十七份及影本七份、戶籍謄本五份
    、民事判決影本一份等在卷可稽，且為被告等人所不爭，堪信為真實。按除因物
    之使用目的不能分割或契約約定有不能分割之期限者，共有人得隨時請求分割共
    有物。又分割之方法不能協議者，法院得因任何人之聲請為原物分割或變價分割
    ，民法第八百二十三條第一項前段、第八百二十四條定有明文。原告主張系爭土
    地為兩造共有，兩造就系爭土地並無不分割之協議，且無因物之使用目的而不得
    分割之情事存在。又本件兩造先行由本院調解易庭進行調解程序，於調解期日就
    分割方法亦無法達成協議（詳本院九十年度調字第十四號九十年二月十五日調解
    筆錄），依首揭法條規定，原告提起請求裁判分割系爭土地之訴，即屬正當，應
    予准許。次按共有數筆不同地號土地之共有人，如以成立一共有關係之意思而共
    有該數筆土地者，非不得將該數筆土地予以合併分割，以增加經濟效益。查兩造
    共有系爭土地七筆，其中第二一五與二一六地號、第二二０與二一九地號、第五
    三六與五五０地號每二筆相互毗鄰，有地籍圖謄本可稽，其共有人於該七筆土地
    之應有部分均相同，自堪認兩造係基於成立一共有關係之意思而共有系爭二筆土
    地，其等並均請求合併分割，自應依兩造意願予以合併分割。
四、次按裁判上定共有物分割方法，應顧及公平、當事人之聲明、應有部分之比例與
    實際是否相當、共有物之客觀情狀、性質、價格與經濟價值、共有利益、各共有
    人之主觀因素及使用現狀、利害關係等因素為綜合判斷。系爭土地，業經本院於
    九十一年九月十七日前往現場勘驗現場，系爭土地目前使用情形之結果：【系爭
    第五三六、五五四地號二筆土地，東側係面臨二十五米寬之嘉義市○○路，中間
    隔有一條四米寬之既有巷道，第五五０地號土地西側面臨八米寬之道路，可通往
    公園廣場；系爭第二一五、二一九地號二筆土地，東側係面臨二十五米寬之嘉義
    市○○○路，第二一六、二二０地號二筆土地，西側係面臨八米寬之既有巷道，
    第二一六、二一五地號二筆土地面後有一條八米寬之既有巷道】，此有本院勘驗
    筆錄在卷足憑，並先後就兩造所提出之分割方案，囑託嘉義市地政事務所分別繪
    製複丈成果圖附卷參酌。查，本件分割方案共計有二，分別為原告庚○○所提出
    之附圖一及被告乙○○所提出附圖二，本院斟酌兩造所提出之方案（即附圖一、
    附圖二）、系爭土地之現況、應有部分之比例、共有人之主觀因素及使用現狀等
    情，及如附圖二方案所示被告午○○、巳○○、己○○○三人所分得之部分土地
    ，即標示Ｆ、Ｆ１、Ｇ、Ｇ２、Ｅ、Ｅ１部分若為分割後，因過於狹長，顯已將
    降低土地之利用價值，故本院認為以如附圖一方案所示，即以原告最後所提出之
    分割方案（即附圖一），較能符合目前土地現況及分割後土地再利用之經濟實益
    ，且符合多數共有人之意願，爰為判決分割如主文所示。
五、本件係共有土地之分割爭議，被告之行為按當時訴訟程度，係為伸張或防衛權利
    所必要，是本件訴訟費用應有民事訴訟法第八十一條第二款規定之適用，應由兩
    造各依其應有部分比例負擔訴訟費用，以符公平。
六、本件事證已臻明確，兩造其餘攻擊及防禦方法，經本院審酌後，核與判決結果不
    生影響，爰不逐一論列，附此敘明。
七、據上論結：原告之訴為有理由，依民事訴訟法第三百八十五條第一項前段、第七
    十八條、第八十一條第二款、第八十五條第一項但書，判決如主文。
中      華      民      國    九十二    年    一    月        八        日
~B臺灣嘉義地方法院民事第一庭
~B    審判長法官  曾文欣
~B        法  官  洪嘉蘭
~B        法  官  吳昀儒
右為正本係照原本作成
如對本裁定抗告須於裁定送達後十日內向本院提出抗告狀（應附繕本）
中      華      民      國    九十一    年     一     月     九         日
~B        書記官  楊國色


司法院資訊處製作；財團法人民間司法改革基金會備份。
